【裁判字號】    99,上易,31
【裁判日期】    990602
【裁判案由】    確認優先購買權存在等
【裁判全文】
臺灣高等法院臺中分院民事判決  99年度上易字第31號
上  訴  人  子○○
上  訴  人  卯○○
上  訴  人  戊○○
上  訴  人  己○○
上  訴  人  辰○○○○○○○
前列五人共同
訴訟代理人  陳益軒律師
前列五人共同
複代理人    蘇書峰律師
被上訴人    庚○○
被上訴人    寅○○
被上訴人    未○○
被上訴人    甲○○
被上訴人    乙○○
被上訴人    巳○
被上訴人    壬○○
被上訴人    癸○○
被上訴人    辛○○
被上訴人    丙○○
被上訴人    申○○
被上訴人    午○○○
被上訴人    丁○○
前列十三人共同
訴訟代理人  蘇顯騰律師
上列當事人間請求確認優先購買權存在等事件，上訴人對於民國
98年8月19日臺灣臺中地方法院96年度重訴字第390號第一審判決
提起上訴，本院於99年5月19日言詞辯論終結，判決如下：
    主  文
原判決廢棄。
被上訴人在第一審之訴駁回。
第一、二審訴訟費用由被上訴人負擔。
    事實及理由
壹、訴訟要旨：
一、被上訴人主張：查系爭坐落臺中縣太平市○○路段102、102
    -16、102-26、102-27、102-28、102-46、102-47、102-50
    、102-51、102-52、102-53等地號11筆土地（以下簡稱系爭
    土地），均係由同段102地號土地分割出來，或由102地號土
    地分割出102-7、102-11地號土地再為分割出來。又上開土
    地原為訴外人林鑽燧所有，於日據時期即已開始出租於被上
    訴人或被上訴人之祖先作為房屋基地使用。嗣林鑽燧於42年
    間遷居日本，名下所有土地均委託其親戚葉作樂律師管理，
    並繼續向基地承租人即被上訴人等人收租。林鑽燧於47年8
    月16日死亡，其權利義務由其繼承人即訴外人林守藩與上訴
    人戊○○、辰○○○○○○○、己○○等四人共同繼承，嗣
    林守藩於73年5月18日死亡，未婚無後，其權利義務復由上
    訴人戊○○、辰○○○○○○○、己○○三人（以下簡稱戊
    ○○等三人）共同繼承系爭土地。又先前葉作樂律師於63年
    12月24日以林鑽燧名義與上訴人卯○○訂立買賣契約（私契
    )，將坐落同段102-2地號面積60平方公尺、同段102-7地號
    面積5270平方公尺、同段105地號面積380平方公尺及同段10
    5-2地號面積9930平方公尺等地號之土地作價新臺幣（下同
    ）104萬元出賣於上訴人卯○○，並於64年1月10日訂立不動
    產買賣土地所有權移轉登記契約書（公契）辦理所有權移轉
    登記完畢，上訴人卯○○即對基地承租人主張終止租賃關係
    收回租賃物云云，嗣經基地承租人等發現林鑽燧在訂約前早
    已死亡多年，而訴請確認上訴人卯○○與林鑽燧間所成立之
    買賣關係不存在及上訴人卯○○應將上開土地之所有權移轉
    登記塗銷，案經原法院68年度訴字第2040號民事判決、鈞院
    即臺灣高等法院臺中分院68年度上字第1154號及最高法院70
    年臺上字第1468號民事判決基地承租人全部勝訴確定，而於
    73年5月10日將上開土地回復登記為林鑽燧名義。嗣上訴人
    卯○○與林守藩、上訴人戊○○等三人又於昭和58年（即民
    國72年）8月20日訂立「和解契約書」（下簡稱72年和解契
    約書），其和解內容主要為：(一)、葉作樂與卯○○於63年12
    月24日所訂立之買賣契約書，原買賣價金為104萬元。於卯
    ○○交付戊○○等人和解金1000萬日圓後，原買賣契約書仍
    確認有效。(二)、若有租地權、租屋權、佃農權及優先購買權
    等糾紛，由卯○○自行處理。(三)、一切稅捐、規費由買方負
    擔。(四)、和解契約成立買賣之標的為：(1)、坐落同段101地
    號面積1,518平方公尺土地（但以現在的土地標示為同段61
    、61-1、61-2地號）。(2)、坐落同段102地號建面積6,204平
    方公尺土地（但以現在的土地標示為同段102、102-1至102-
    22地號止）。(3)、坐落同段105地號建面積10,310平方公尺
    土地（但以現在的土地標示為同段000- 000-0至105-8地號
    為止）。(4)、坐落同段105-1地號建面積679平方公尺土地（
    但以現在的土地標示為同段000-0-000-0地號）。」（以上
    土地地號詳為61、61-1、61-2、102、102 -1、102-2、102-
    3、102-4、102-5、1 02-6、102-7、102-8、102-9、102-10
    、102-11、102-12、102-13、102-14、102 -15、102-16、1
    02-17、102-18、102-19、102-20、102-21、102-22、105、
    105-1、105-2、105-3、105-4、105-5、105-6、105-7、105
    -8、105-9地號，共計36筆土地（以下簡稱36筆土地）。嗣
    訴外人李燕參於73年4月12日以林守藩及上訴人戊○○等三
    人之被授權人地位辦理前開36筆土地之繼承登記申請，且於
    73年5月10完成繼承登記，而將該36筆土地登記為林守藩及
    上訴人戊○○等三人分別共有，應有部分各四分之一，並於
    73年5月15日以出賣人林守藩、上訴人戊○○等三人之代理
    人名義與李文騫、上訴人卯○○訂立「不動產買賣契約書」
    ，將上開36筆土地出賣給李文騫、上訴人卯○○，買賣價款
    為：「(1)、於64年5月15日間，已由承買人卯○○，交與出
    賣人之財產管理人葉作樂律師新臺幣貳佰貳拾壹萬柒仟貳佰
    玖拾肆元捌角（2,217,294.8元）整。(2)、於72年8月間，在
    日本東京都和解時，再由承買人卯○○交與出賣人日幣1000
    萬圓，以上列兩項金額為本件全部買賣價款。」嗣李文騫（
    李燕參之子）、上訴人卯○○竟於74年3月25日起訴請求上
    訴人戊○○等三人將前開36筆土地所有權全部移轉登記予李
    文騫、上訴人卯○○共有。案因上訴人戊○○等三人均未到
    庭，由原法院以74年度繼字第17號民事判決李文騫、上訴人
    卯○○全部勝訴，上訴人戊○○等三人未上訴而告確定。嗣
    上訴人戊○○等三人就前開36筆土地於75年2月22日出具授
    權書上訴人卯○○，而卯○○則於75年5月7日以上訴人戊○
    ○等三人之被授權人地位就前開36筆土地辦理林守藩名下應
    有部分4分之1之繼承登記申請，於75年5月9日完成繼承登記
    ，將林守藩所有前開36筆土地應有部分四分之一登記為上訴
    人戊○○等三人分別共有。然75年9月9日上訴人卯○○竟以
    上訴人戊○○等三人之受任人地位依序以臺中郵局第1203、
    1242、1247、1259、1263、1265、1269等號存證信函分別通
    知基地承租人被上訴人吳瑞卿、林水盛（被上訴人庚○○、
    寅○○之被繼承人）、陳朝南（被上訴人午○○○之繼承人
    ）、賴陳阿鑾、被上訴人丙○○、被上訴人巳○及被上訴人
    申○○等人及以其他字號存證信函通知其他基地承租人，表
    明：「其受上訴人戊○○等三人委任全權處分前開36筆土地
    ，茲以每平方公尺6,050元出售（查將實際出售《即新台幣
    104萬元加上日幣1,000萬元》價格灌水），請於文到20日內
    ，依台端使用面積向寄件人所委任之訴外人游振福依上開價
    格訂立買賣契約，並交付價款，另台端自54年起積欠之租金
    ，限於文到10日內依約定稻谷照農會公告價格折算現金向游
    振福處繳清，逾期即終止租約」云云，自非屬合法之通知，
    即視為未通知。而上訴人卯○○於當時既為上訴人戊○○等
    三人之受任人，其關於債務之履行有故意或過失時，債務人
    應與自己之故意或過失負同一之責任。嗣上訴人卯○○再於
    76年6月27日再以上訴人戊○○等三人之被授權人地位，與
    上訴人卯○○及子○○二人虛偽訂立公契「土地買賣所有權
    移轉契約書」，將前開36筆土地虛偽記載買賣價款總金額新
    台幣（下同）113,419,350元，出賣予上訴人卯○○及子○
    ○二人（按上開36筆土地之總面積18,747平方公尺，乘以每
    平方公尺6,050元，即等於113,419,3 50元），嗣於76年6月
    29日將該虛偽買賣移轉土地之情事，向臺中縣稅捐稽徵處申
    報土地增值稅，使該處之承辦公務員將該不實之出賣移轉事
    項登載於其職務上所掌之公文書即「土地增值稅繳款書」36
    份，嗣於76年8月22日將該不實之買賣過戶情事，持向臺中
    縣霧峰地政事務所辦理所有權移轉登記，隨即撤回銷號，嗣
    又於76年10月3日重新檢附上開存證信函及有關文件，持向
    臺中縣霧峰地政事務所申請辦理所有權移轉登記，經於76年
    10月14日完成上述36筆土地所有權移轉登記，其中上訴人卯
    ○○、子○○之應有部分各二分之一。又上訴人卯○○、子
    ○○二人嗣後即於86年間以前開36筆土地之所有權人地位，
    對其上之基地占有人，訴請拆屋還地訴訟（共析分為七件，
    案號分別為台中地院86年度重訴第11 8號、86年度重訴第39
    3號、86年度訴字第1345號、86年度訴字第1346號、86年度
    訴字第1347號、86年度訴字第1348號、86年度訴字第1349號
    ），其中86年度訴字第1345號，乃以本件被上訴人為上訴人
    ，業經判決上訴人卯○○、子○○二人敗訴確定（以下簡稱
    系爭拆屋還地訴訟）。其理由確認被上訴人有基地租賃之優
    先購買權足以對抗上訴人卯○○、子○○二人，故被上訴人
    分別為系爭土地之基地承租人，對於上訴人卯○○、子○○
    二人與上訴人戊○○、己○○、林玉枝間之買賣，有以同一
    條件優先購買之權，且該基地承租之優先購買權具有物權之
    效力，並得對抗上訴人。又上訴人卯○○雖抗辯於75年9 月
    9日其曾以上訴人戊○○等三人之受任人地位以存證信函分
    別通知基地承租人吳瑞卿、林水盛、陳朝南、賴陳阿鑾、丙
    ○○、巳○及申○○等人以每平方公尺6,05 0元購買及催繳
    租金，逾期終止租約云云，然被上訴人等人就系爭土地有無
    基地租賃關係存在，為前案訴訟爭執之核心問題，業經系爭
    拆屋還地訴訟判決明確認定被上訴人等人為系爭土地之基地
    承租人，上訴人所為上開通知及催告均屬不合法，被上訴人
    等人對於系爭土地於出賣時，有依同樣條件優先購買之權，
    出賣人未通知優先購買權人而與第三人訂立買賣契約者，其
    契約不得對抗優先購買權人，業如前述。系爭拆屋還地訴訟
    確定判決就訴訟標的及爭點問題，既經雙方攻防辯論及法院
    判斷，自既有既判力及爭點效之效力。基上，被上訴人等人
    為系爭土地之基地承租人，其租賃關係仍存續中，為系爭拆
    屋還地訴訟確定判決所認定，故被上訴人等人就系爭土地原
    所有權人即林守藩、上訴人戊○○等三人與上訴人卯○○間
    於72年8月20日訂立之「和解契約書」，就系爭土地所成立
    之買賣，土地法第104條第1項規定，有依同樣條件優先購買
    之權，此項基地優先購買權，具有物權之效力，上訴人卯○
    ○、子○○縱已為所有權移轉登記，仍不能對抗被上訴人等
    人，亦即其所有權移轉登記對被上訴人等人不生效力，被上
    訴人得訴請其塗銷登記。上訴人己○○等三人既從未將出賣
    條件通知被上訴人等基地承租人後，被上訴人等基地承租人
    自無從表示承買或放棄承買之可言，自無適用上開規定視為
    放棄優先購買權之餘地，被上訴人等人之優先購買權自不因
    之而消滅。是被上訴人等人就系爭土地既有基地租賃關係存
    在，就上訴人戊○○等三人與上訴人卯○○間於72年8月20
    日訂立和解契約書所成立之買賣，自有按同一買賣條件之優
    先購買權存在。爰以起訴狀向原出租人即上訴人戊○○等三
    人表示願以其將系爭土地出賣於卯○○之相同出賣條件為優
    先購買之意思表示。因系爭土地現已登記為上訴人卯○○、
    子○○所有，並於系爭拆屋還地訴訟判決確定之後，猶再次
    對被上訴人等人提起拆屋還地及不當得利之訴訟（原法院96
    年度訴字第1060號），被上訴人等人自有提起確認優先購買
    權存在之訴訟之利益與必要。又上訴人子○○登記應有部分
    2分之1部分，雖未與上訴人戊○○等三人直接成立買賣關係
    ，應認從上訴人卯○○基於買受人之權利繼受而來，被上訴
    人等人之優先購買權既得以物權效力對抗上訴人卯○○之全
    部土地所有權移轉登記，自仍得以物權效力對抗繼受上訴人
    卯○○所有權移轉登記權利之後手上訴人子○○，一併訴請
    其塗銷所有權移轉登記。爰請求確認被上訴人等人分別就所
    承租之基地部分有優先購買權存在：上訴人卯○○、子○○
    應將上述土地之所有權移轉登記塗銷。上訴人戊○○等三人
    應將上述土地按戊○○等三人與上訴人卯○○於72年8月20
    日所訂立之和解契約書之同一條件出售予被上訴人等人，並
    辦理所有權移轉登記予被上訴人等人。又其中承租占用之基
    地，若屬整筆土地之其中一部分，上訴人戊○○等三人亦應
    將該部分分割出新地號後再辦理所有權移轉登記予被上訴人
    等人。再者，被上訴人願意將同一條件之價金提高至前開36
    筆土地按800萬元計算之價格（換算為每平方公尺427元）給
    付上訴人戊○○等三人。並同意負擔土地增值稅及過戶費用
    ，為此提起本訴，並聲明如下：
    1.確認被上訴人庚○○、寅○○就坐落同段102-47地號面積
      52平方公尺、同段102-50地號面積276平方公尺、同段102
      -53地號面積34平方公尺，如原判決附圖（下簡稱附圖）
      所示編號１部分，共三筆土地有優先購買權存在；上訴人
      卯○○、子○○應將上述土地，由臺中縣太平地政事務所
      （改制前為霧峰地政事務所，以下同）於76年10月14日，
      以買賣為原因、原因發生日期76年6月27日所為應有部分
      各2分之1之所有權移轉登記塗銷。上訴人戊○○等三人應
      將上述土地按上訴人戊○○等三人與上訴人卯○○於72年
      8月20日所訂立之和解契約書之同一條件出售予被上訴人
      庚○○、寅○○（查原判決判令買賣價金部分詳如附表「
      同樣條件購買價格」欄所示金額，關於辦理所有權移轉登
      記時之地價稅、土地增值稅、代書及過戶費用，均由買受
      人負擔，下同），並辦理所有權移轉登記予被上訴人庚○
      ○、寅○○，並按庚○○、寅○○應有部分各二分之一保
      持共有。
    2.確認被上訴人未○○、甲○○、乙○○就同段102地號面
      積1,896平方公尺土地，其中之如附圖編號3面積159平方
      公尺及編號3-1面積113平方公尺部分有優先購買權存在；
      上訴人卯○○、子○○應將上述土地，由臺中縣太平地政
      事務所於76年10月14日，以買賣為原因、原因發生日期76
      年6月27日所為應有部分各二分之一之所有權移轉登記塗
      銷。上訴人戊○○等三人應將上述土地按上訴人戊○○等
      三人與上訴人卯○○於72年8月20日所訂立之和解契約書
      之同一條件出售予被上訴人未○○、甲○○、乙○○三人
      （查原判決判令買賣價金部分詳如附表「同樣條件購買價
      格」欄所示金額，關於辦理所有權移轉登記時之地價稅、
      土地增值稅、代書及過戶費用，均由買受人負擔，下同）
      ，並將上述102地號土地之其中如附圖及編號3-1面積113
      平方公尺部分分割出新地號後均辦理所有權移轉登記予被
      上訴人未○○、甲○○、乙○○，並按未○○、甲○○、
      乙○○應有部分各三分之一保持共有。
    3.確認被上訴人吳瑞卿就同段102地號面積1,896平方公尺土
      地，其中之如附圖編號6面積47平方公尺部分及同段102-4
      6地號土地，其中之如附圖編號6面積7平方公尺之土地有
      優先購買權存在；上訴人卯○○、子○○應將上開土地，
      由臺中縣太平地政事務所於76年10月14日，以買賣為原因
      、原因發生日期76年6月27日所為應有部分各二分之一之
      所有權移轉登記塗銷。上訴人戊○○等三人應將上述土地
      ，按上訴人戊○○等三人與上訴人卯○○於72年8月20日
      所訂立之和解契約書之同一條件出售予被上訴人吳瑞卿（
      查原判決判令買賣價金部分詳如附表「同樣條件購買價格
      」欄所示金額，關於辦理所有權移轉登記時之地價稅、土
      地增值稅、代書及過戶費用，均由買受人負擔，下同），
      並將上述102地號土地之其中如附圖編號6面積47平方公尺
      及102-46地號土地之其中如附圖編號6面積7平方公尺部分
      分割出新地號後均辦理所有權移轉登記予被上訴人吳瑞卿
      。
    4.確認被上訴人巳○就同段102地號面積1,896平方公尺土地
      ，其中之如附圖編號7面積211平方公尺部分及同段102-46
      地號面積67平方公尺土地，其中之如附圖編號7面積11平
      方公尺部分土地有優先購買權存在；上訴人卯○○、子○
      ○應將上開土地，由臺中縣太平地政事務所於76年10月14
      日，以買賣為原因、原因發生日期76年6月27日所為應有
      部分各二分之一之所有權移轉登記塗銷。上訴人戊○○等
      三人應將上述土地按上訴人戊○○等三人與上訴人卯○○
      於72年8月20日所訂立之和解契約書之同一條件出售予被
      上訴人巳○（查原判決判令買賣價金部分詳如附表「同樣
      條件購買價格」欄所示金額，關於辦理所有權移轉登記時
      之地價稅、土地增值稅、代書及過戶費用，均由買受人負
      擔，下同），並將上述102地號土地之其中如附圖編號7面
      積211平方公尺及同段102-46地號土地之其中如附圖編號7
      面積11平方公尺部分分割出新地號後均辦理所有權移轉登
      記予被上訴人巳○。
    5.確認被上訴人壬○○、癸○○、辛○○就同段102地號面
      積1,896平方公尺土地，其中之如附圖編號8面積225平方
      公尺及編號8-1面積87平方公尺部分有優先購買權存在；
      上訴人卯○○、子○○應將上開土地，由臺中縣太平地政
      事務所於76年10月14日，以買賣為原因、原因發生日期76
      年6月27日所為應有部分各二分之一之所有權移轉登記塗
      銷。上訴人戊○○等三人應將上述土地按上訴人戊○○等
      三人與上訴人卯○○於72年8月20日所訂立之和解契約書
      之同一條件出售予被上訴人壬○○、癸○○、辛○○三人
      （查原判決判令買賣價金部分詳如附表「同樣條件購買價
      格」欄所示金額，關於辦理所有權移轉登記時之地價稅、
      土地增值稅、代書及過戶費用，均由買受人負擔，下同）
      ，並將上述102地號土地之其中如附圖編號8面積225平方
      公尺及編號8-1面積87平方公尺部分分割出新地號後均辦
      理所有權移轉登記予被上訴人壬○○、癸○○、辛○○，
      並按壬○○、癸○○、辛○○應有部分各三分之一保持共
      有。
    6.確認被上訴人丙○○就同段102地號面積1,896平方公尺土
      地，其中之如附圖編號4面積99平方公尺部分、同段102-5
      2地號面積22平方公尺土地之優先購買權存在；上訴人卯
      ○○、子○○應將上述土地，由臺中縣太平地政事務所於
      76年10月14日，以買賣為原因、原因發生日期76年6月27
      日所為應有部分各二分之一之所有權移轉登記塗銷。上訴
      人戊○○等三人應將上述土地按上訴人戊○○等三人與上
      訴人卯○○於72年8月20日所訂立之和解契約書之同一條
      件出售予被上訴人丙○○（查原判決判令買賣價金部分詳
      如附表「同樣條件購買價格」欄所示金額，關於辦理所有
      權移轉登記時之地價稅、土地增值稅、代書及過戶費用，
      均由買受人負擔，下同），並將上述102-52地號面積22平
      方公尺土地及102地號土地之其中如附圖編號4面積99平方
      公尺部分分割出新地號後均辦理所有權移轉登記予被上訴
      人丙○○。
    7.確認被上訴人申○○就同段102-27地號面積162平方公尺
      、同段102-28地號面積68平方公尺土地，其中之如附圖編
      號5-1面積26平方公尺部分、同段102-51地號面積113平方
      公尺土地之優先購買權存在；上訴人卯○○、子○○應將
      上述土地，由臺中縣太平地政事務所於76年10月14日，以
      買賣為原因、原因發生日期76年6月27日所為應有部分各
      二分之一之所有權移轉登記塗銷。上訴人戊○○等三人應
      將上述土地按上訴人戊○○等三人與上訴人卯○○於72年
      8月20日所訂立之和解契約書之同一條件出售予被上訴人
      申○○（查原判決判令買賣價金部分詳如附表「同樣條件
      購買價格」欄所示金額，關於辦理所有權移轉登記時之地
      價稅、土地增值稅、代書及過戶費用，均由買受人負擔，
      下同），並將上述同段102-27地號面積162平方公尺、同
      段102 -51地號面積113平方公尺及同段102-28地號面積68
      平方公尺土地之其中如附圖編號5-1面積26平方公尺部分
      分割出新地號後均辦理所有權移轉登記予被上訴人申○○
      。
    8.確認被上訴人午○○○就同段102-16地號面積62平方公尺
      、同段102-26地號面積284平方公尺土地之優先購買權存
      在；上訴人卯○○、子○○應將上述土地，由臺中縣太平
      地政事務所於76年10月14日，以買賣為原因、原因發生日
      期76年6月27日所為應有部分各二分之一之所有權移轉登
      記塗銷。上訴人戊○○等三人應將上述土地按上訴人戊○
      ○等三人與上訴人卯○○於72年8月20日所訂立之和解契
      約書之同一條件出售予被上訴人午○○○（查原判決判令
      買賣價金部分詳如附表「同樣條件購買價格」欄所示金額
      ，關於辦理所有權移轉登記時之地價稅、土地增值稅、代
      書及過戶費用，均由買受人負擔，下同），並辦理所有權
      移轉登記予被上訴人午○○○。（下各簡稱確認優先購
      買權存在之訴、塗銷所有權移轉登記之訴、移轉所有
      權登記之訴）。又查72年訂立之「和解契約」迄本案起訴
      已24年，用以前之價金數額作為計算標準縱有不合理，亦
      應由法院依照物價指數標準及其漲幅調整之。又自86年至
      96年間止，上訴人卯○○、子○○以所有權人自居，以被
      上訴人等無權占有為由，對被上訴人等提起系爭拆屋還地
      訴訟，被上訴人等就是否為基地承租人？租賃關係是否仍
      存續？被上訴人等得否對抗名義上所有權人即上訴人卯○
      ○、子○○？均處於不明確之狀態，而上訴人卯○○猶主
      張其於75年9月9日以上訴人戊○○等三人之受任人地位以
      存證信函通知及催告相對人等合法，否認僅以日幣1,000
      萬圓（或再加計104萬元），購買上訴人戊○○等三人所
      有之前開36筆土地，以致上訴人卯○○與上訴人戊○○等
      人間之買賣條件為何，處於狀況不明之狀態，非俟系爭拆
      屋還地訴訟確定，無法釐清事實。致被上訴人遲遲無法知
      悉上訴人等間之買賣條件內容為何，並以正確之同一條件
      行使優先購買權，其因遲延所生之不利益，應由上訴人戊
      ○○等三人自行負擔，與被上訴人無關。嗣被上訴人於系
      爭拆屋還地訴訟確定後，隨即提起本件訴訟，行使基地承
      租人之優先購買權。又查本件原地主己○○等三人既從未
      將出賣條件通知被上訴人等基地承租人後，被上訴人等基
      地承租人自無從表示承買或放棄承買之可言，自無適用上
      開規定視為放棄優先購買權之餘地，被上訴人等人之優先
      購買權自不因之而消滅。又兩造間就買賣系爭土地之「同
      一條件」（價金部分）之主張不同，已訴由法院審判，自
      須待法院裁判確定，始得確認。又訴外人丑○○曾代表太
      平市新光里全里之基地（含本件訟爭土地）承租人於87年
      5月13日到日本，與日本地主戊○○、己○○、辰○○○
      ○○○○等三人協商，當時丑○○並帶確認書、授權書
      、同意書三份文件到日本。確認書（下簡稱系爭確認書）
      目的為日本地主與卯○○在72年8月20日所訂立之和解契
      約書為真正，且價金僅有新台幣104萬元再加計日幣1千萬
      元，購買太平市新光里全里之36筆土地，證明卯○○嗣後
      要辦理登記時，以存證信函寄予基地承租人以每平方公尺
      新台幣6,050元要出賣予基地承租人，這個價格是不實的
      。授權書（下簡稱系爭授權書）之目的是要請求日本地主
      ，授權丑○○可以代理日本地主對卯○○終止日本地主之
      前對卯○○之授權，並可以對卯○○提起有關之訴訟。而
      同意書之目的是告知日本地主有關於新光里之全部基地承
      租人，願意以日本地主與卯○○在72年8月20日所訂立之
      和解書之同一條件，向日本地主購買新光里之全部承租基
      地（含本件系爭土地）。嗣後日本地主就確認書、授權書
      有同意簽署，並有台北駐日經濟文化代表處之認證。同意
      書部分（下簡稱系爭同意書），日本地主原則上有同意簽
      署，但因前案台中地院86年訴字第1345號等七件訴訟，何
      時確定尚未知，如日本地主將土地賣與基地承租人將負有
      返還價金及利息之責任，但利息至今尚無法確定，須待訴
      訟確定才有辦法確認，所以才未簽署同意書。準此，丑○
      ○代表全新光村之基地承租人（包含本件被上訴人）已於
      民國87年5月13日向日本地主即出賣人己○○、戊○○及
      林玉枝表示以同一條件優先購買之意思表示，應無明示或
      放棄優先購買權之情形等詞。並求為判決駁回對造之上訴
      。（查原審判決被上訴人全部勝訴）。
二、上訴人則以：查林守藩、上訴人戊○○等三人將前開36筆土
    地出售與上訴人卯○○時，其日期為72年8月20日，而土地
    於76年6月移轉登記於上訴人卯○○時之公告現值均為950元
    /平方公尺，至被上訴人提起本訴訟時，該36筆土地公告現
    值已均調高至13,000元/平方公尺。足見被上訴人於96年8月
    27日提起本訴主張優先購買權時，系爭土地之公告現值均為
    76年6月土地公告現值之13.68倍，然本件被上訴人於67年間
    （兩造多起訴訟起）或73年間（72年和解契約書成立時），
    即已知悉上訴人間有上開買賣行為，並得以72年和解契約書
    同一條件依法向原地主即上訴人戊○○等三人請求優先購買
    ，然被上訴人並未行使該權利，迨於23年後，該土地價格巨
    幅上漲後，始行使優先權，並主張以數年前之價格優先購買
    ，顯違反誠信原則，亦應可認默示放棄優先購買權。再者，
    上訴人戊○○、島田玉枝、己○○等三人已另於97年7月11
    日以原地主之身份，以書狀（原審答辯五狀）之送達為通知
    被上訴人等給付買賣價金之意思表示，請被上訴人等於送達
    翌日起7日內，按97年7月3日所提原審答辯(四)狀中附表所示
    之鑑價市值（即總價額新台幣49,210,596元整），以現金一
    次支付至台中市○區○○○街15號2樓之1即其共同訴訟代理
    人陳益軒律師事務所址，履行土地買賣價金給付義務，然自
    97年7月11日上訴人等已合法將答辯(五)狀送達予被上訴人等
    之訴訟代理人蘇顯騰律師，被上訴人等自應於同年7月18日
    前給付買賣價金予上訴人己○○、戊○○、島田玉枝之共同
    訴訟代理人陳益軒律師，然被上訴人等並未於上開期限內給
    付買賣價金予上訴人等，亦未表示任何意見，按照上開規定
    ，應已視為默示放棄優先購買權。又本件上訴人等亦已對被
    上訴人等通知並載明被上訴人等須於答辯(五)狀送達7日內表
    示並同時繳納買賣價金履行給付義務，然被上訴人等卻未於
    上開期限內繳納買賣價金予上訴人等，已陷於給付遲延，依
    民法第254條規定，得解除因行使優先購買權而成立之買賣
    契約。又查系爭拆屋還地訴訟被上訴人共同訴訟代理人蘇顯
    騰律師，於87年8月20日庭期時，由蘇顯騰律師當庭提出原
    審證十四「系爭確認書」《見系爭拆屋還地訴訟其中台中地
    院86年度訴字第1345號卷一第210頁》，其內容記載：「一
    、於昭和58年8月20日簽訂和解契約書。…又吾等三人除依
    上開和解契約書之約定，取得卯○○所交付之和解金日幣10
    00萬元外，並未取得卯○○之其他任何款項。…」，可證明
    被上訴人等皆知悉該確認書內容．是退步言，即便被上訴人
    之優先購買權未因上訴人之催告而視為放棄，然被上訴人等
    於87年8月20日時，被上訴人已知悉系爭土地之買賣條件，
    卻怠於行使優先購買權，依土地法第104條第2項規定，應已
    生失權之效果。又民國87年丑○○至日本與戊○○等人接洽
    之目的，是為了要確認系爭土地買賣條件為何及系爭土地上
    是否有租賃關係存在，且因丑○○稱卯○○以不實之金額通
    知佃農，希望己○○等人能至臺灣法院說明，己○○因不便
    到臺灣，故簽署一份授權書，由丑○○代替己○○至法院說
    明買賣之價金，並沒有提到其他要求或提出其他文件，而被
    上訴人呈報丑○○當時至日本之各項單據中「丑○○於87年
    6月2日出具之授權書及確認書之代辦費請款單影本一紙」及
    「丑○○於1988年5月2日出具之往日本報告表影本一紙」當
    中，皆只有提及「確認書」及「授權書認證事宜」，完全沒
    有提及任何有關「同意書」之文字，故可證當時丑○○至日
    本僅係為確認土地之買賣價金及是否有租賃關係，而非欲向
    戊○○等人行使優先購買權。且因丑○○赴日前尚未知悉正
    確之買賣價金為多少，所以當時丑○○無法也沒有表示要向
    日本地主戊○○等人購買土地，且戊○○等人當時亦沒有看
    到系爭同意書，足見被上訴人當時並未委託丑○○至日本對
    己○○等人行使優先購買權等語，資為抗辯。並求為判決：
    (一)原判決廢棄。(二)上開廢棄部分被上訴人等於第一審之訴駁
    回。(三)第一、二審訴訟費用，均由被上訴人等共同負擔。
貳、法官協議兩造爭點整理（見本審卷一第165頁至第166頁）：
一、兩造不爭執事項：
  (一)兩造就坐落台中縣太平鄉○○路段第102、102之16、102之2
    5、102之26、102之27、102之28、102之29、102之46、102
    之47、102之48、102之49、102之50、102之51、102之52、1
    02之53等15筆土地，提起拆屋還地事件，歷經臺中地方法院
    以86年度訴字第1345號（原告子○○等與被告林水盛等）判
    決，其主文為「原告之訴及其假執行之聲請均駁回。訴訟費
    用由由原告負擔」，嗣經子○○等上訴，由本院（台中高分
    院）以90年度上字第526號判決其主文為「上訴駁回。第二
    審訴訟費用由上訴人等負擔。」再經最高法院以92年度台上
    字第1894號判決「原判決廢棄，發回台灣高等法院台中分院
    」。本院（台中高分院）再以92年度上更(一)字第58號判決「
    上訴駁回。第二審及發回前第三審訴訟費用由上訴人負擔。
    」其判決認定事實理由第八項載明：「綜上所論，本件上開
    被上訴人之租賃權存在事實，除「租金繳納記帳」單據及被
    上訴人卯○○代理原地主所發通知被上訴人等基地承租人行
    使優先購買權之存證信函外，尚有上訴人卯○○與己○○、
    林守藩、戊○○、林玉枝於72年8月20日訂立和解契約書及
    中文譯本一份可證（同原審被證四）及經台北駐日經濟文化
    代表處認證之授權書一份可證（同原審被證十三）。且前案
    台灣高等法院台中分院68年度上字第1154號民事判決及最高
    法院70年台上字第1468號民事判決所記載，本件被上訴人巳
    ○、申○○等二人均係該案之原告，被上訴人午○○○則為
    該案原告陳明通之繼承人，被上訴人壬○○、癸○○、辛○
    ○則為該案原告林枝掌之繼承人，被上訴人謝傳旺為該案原
    告謝天送之子為其繼承人，原為系爭土地之承租人，亦為該
    事件上訴人卯○○、戊○○、林守藩、己○○、林玉枝所承
    認。基此，原出租人即地主戊○○等四人既已承認被上訴人
    等人有租賃關係存在，且未合法終止，被上訴人即有基地租
    賃之優先購買權足以對抗上訴人。是本院認，依上所述，因
    被上訴人等與上訴人之前手間就系爭土地有租地建屋之關係
    存在，迄未終止或消滅，其等占用系爭土地建築房屋使用，
    即非無權占有，而上訴人等雖已取得系爭土地所有權，但其
    與前手即原地主間之買賣，因未依法定規定通知優先購買權
    人之承租人即上開被上訴人等，而不得對抗該各被上訴人，
    均已如前述。從而，上訴人依民法第767條及不當得利之法
    則，訴求上開各被上訴人拆屋還地及返還不當得利並加附遲
    延利息，自無理由，應予駁回其請求。原審因而為上訴人敗
    訴之判決並駁回其假執行之聲請，依法並無不合，上訴意旨
    仍執陳詞，指稱原判決不當，求予廢棄改判，為無理由，應
    予駁回。」，再經最高法院以95年台上字第2563號判決確定
    。並經本院調閱上開民事卷宗，核閱無誤。
二、兩造爭執事項：
  (一)庚○○等對於卯○○與林守藩、戊○○等三人間就系爭土地
    之買賣契約，有無土地法第104 條第2 項之優先購買權存在
    ？
  (二)庚○○等之優先購買權是否於戊○○等三人催告行使，因逾
    期未行使而消滅？
  (三)庚○○等於二十餘年後始行使優先購買權，是否違反誠信原
    則？
  (四)系爭優先購買權所指同樣條件之價格，應如何決定？
參、得心證之理由：
一、經查，被上訴人等就系爭土地有不定期基地租賃關係，業經
    系爭拆屋還地訴訟即本院92年度上更(一)字第58號確定判決認
    定無誤（詳如上開不爭執事項），並經本院調閱上開民事卷
    宗，核閱無誤，自屬實在。又被上訴人主張彼等早於民國87
    年5月13日由丑○○代表全新光村之基地承租人（包含本件
    被上訴人）向日本地主即出賣人己○○、戊○○及林玉枝表
    示願以72年和解契約書同一條件優先購買系爭土地云云。然
    為上訴人所否認，並以前詞抗辯。是本件首應審究者，厥為
    被上訴人之優先承買權是否逾十日而視為放棄？茲分述如下
    ：
  (一)按基地出賣時，地上權人、典權人或承租人有依同樣條件優
    先購買之權。房屋出賣時，基地所有權人有依同樣條件優先
    購買之權。其順序以登記之先後定之，土地法第一百零四條
    第一項定有明文。此項規定之目的，係為保護現有基地或房
    屋所有權人、典權人、地上權人、承租人或其他合法使用人
    之權益。惟為免因此影響交易安全及安定，另於同條第二項
    規定優先購買權人，於接到出賣通知後十日內不表示依同樣
    條件購買者，其優先權視為放棄，以資平衡兼顧。因該條對
    於應為通知之人及其通知之方式，皆未為限制規定，解釋上
    即不論出賣人或買受人之通知，係以口頭或書面方式為之，
    僅須使優先購買權人知悉其有優先購買之權利且可得行使均
    足當之（最高法院91年台上字第1301號判決參照）。又按土
    地法第一百零四條之立法意旨，在於使土地與其上房屋同歸
    一人所有，既維持房屋與基地權利之一體性，杜絕紛爭，並
    盡經濟效用；非在使巧取利益。是優先購買權人應在相當期
    限內行使其權利，若長期不行使，不僅有悖於法之安定性，
    且嗣後如房地價格高漲，仍許行使優先購買權，尤與法律規
    定依同樣條件購買之本旨不符。故以，優先購買權人既於所
    有權人徵詢購買時，明示不願購買，又明知嗣後已有買賣行
    為，依法得請求優先購買，仍長期數年不行使優先購買權，
    待價格巨幅上漲後，始行使優先權，主張以數年前之價格優
    先購買，則其權利之行使，難謂無違反誠信原則（最高法院
    86 年度台上字第669號裁判參照）。
  (二)被上訴人主張於前開時地，委託訴外人丑○○至日本向日本
    地主戊○○等三人行使優先購買權云云，無非以系爭確認書
    、授權書及同意書及證人丑○○證詞為主要論據。然查證人
    丑○○固附會被上訴人說詞，供證伊受被上訴人等人委託
    帶系爭確認書、授權書及同意書三份文件，前往日本與日本
    地主戊○○等三人洽談以72年和解契約書同一條件優先購買
    系爭土地事宜，並經日本地主均口頭同意出售云云在卷（見
    本審卷二第25-27頁；第53-55頁）。又查系爭確認書要旨為
    「於昭和58年8月20日簽訂和解契約書（按即72年和解契約
    書）．．．又吾等三人除依上開和解契約書之約定，取得卯
    ○○所交付之和解金日幣1000萬元外，並未取得卯○○之其
    他任何款項。．．」等情，有該確認書乙件在卷可稽（見本
    審卷二第5頁）。又系爭授權書要旨為「授權丑○○就戊○
    ○等三人所有上開36筆土地（含系爭土地），對卯○○、子
    ○○提起塗銷所有權移轉登記及返還土地等有關訴訟」，亦
    有該授權書乙件在卷可按（見本審卷二第6頁）。而系爭同
    意書要旨為「戊○○等三人同意就彼等所有上開36筆土地（
    含系爭土地）上之基地承租人以昭和58年8月20日簽訂和解
    契約書（按即72年和解契約書）同一條件，行使優先購買權
    」，亦有該同意書乙件在卷可參（見本審卷二第7頁）。然
    查系爭確認書、授權書上固有日本地主戊○○等三人之簽名
    ，而系爭同意書則無戊○○等三人之簽名，有該文書可參。
    苟若被上訴人及證人丑○○所言，被上訴人丑○○至日本向
    日本地主戊○○等三人行使優先購買權云云，衡情應央求戊
    ○○等三人在行使優先購買權之重要同意書上簽名，然系爭
    同意書卻未經戊○○等三人簽名認證！又被上訴人既主張就
    系爭土地有土地法第104條之優先購買權，得依72年和解契
    約書同一條件購買系爭土地，苟若證人丑○○所言，日本地
    主因價格問題，致未在系爭同意書上簽名云云，衡情應於87
    年間立即提起本件優先購買權訴訟，俾保障權益，然卻拖延
    九年即至96年間始提起本件訴訟，且期間並無不能行使優先
    購買權之情形（查系爭拆屋還地訴訟中被上訴人仍得行使優
    先購買權）!此在在有悖常情；甚且，被上訴人所提之丑○
    ○「往日本報告表」僅記載有關：戊○○出具授權書、確認
    書云云，而就系爭同意書之重要文書，辦理經過，隻字未提
    ，有該報告表在卷可佐（見本審卷二第66頁），是上訴人抗
    辯，民國87年丑○○至日本與戊○○等人接洽之目的，是為
    了要確認系爭土地買賣條件為何及系爭土地上是否有租賃關
    係存在，而系爭同意書乃臨訟製作，並未至日本等詞，尚
    非無據。而證人丑○○所證持帶系爭同意書受託前往日本
    與日本地主戊○○等三人洽談以72年和解契約書同一條件優
    先購買系爭土地事宜云云，顯不足採。
  (三)又查系爭拆屋還地訴訟，其中被上訴人共同訴訟代理人核與
    本件訴訟代理人均為同一人即蘇顯騰律師，有該卷宗可考，
    且於系爭拆屋還地訴訟時於87年8月20日庭期時，由蘇顯騰
    律師當庭提出原審證十四「系爭確認書」《見系爭拆屋還地
    訴訟其中台中地院86年度訴字第1345號卷一第210頁》，又
    被上訴人固主張上訴人卯○○以戊○○等三人受任人身份，
    將系爭土地價格灌水於75年9月9日通知基地承租人以每平方
    公尺新台幣6,050元出售系爭土地云云（見本審卷一第180頁
    ），然遲至87年8月20日被上訴人提出系爭同意書起，被上
    訴人等已明知得以72年和解契約書同一條件，就系爭土地之
    行使優先購買權，卻未於十日向日本地主戊○○等三人行使
    優先購買權，則被上訴人優先購買權早已逾土地法第104條
    第2項十日期限，而視為放棄。再者96年間系爭土地公告現
    值為每平方公尺13,000元，有系爭土地謄本及本案訴訟標的
    計算明細表在卷可參（見原審卷一第25-35頁；本審卷一第1
    31頁）。又縱如被上訴人所言，願以72年和解契約書價格加
    上消費者物價指數，再加上額外之800萬價金，優先購買系
    爭土地，系爭土地每平方公尺亦僅427元，有本案訴訟標的
    計算明細表可佐，核與96年系爭土地公告現值為每平方公尺
    13,000元比較結果，竟相差高達30倍，是被上訴人待系爭土
    地高漲始行使優先購買權，亦有違誠信原則。
二、準此，被上訴人就系爭土地以72年和解契約書同一條件，行
    使優先購買權，已逾土地法第104條第2項十日期限，而視為
    放棄優先購買權，並有悖誠信原則，其逕就系爭土地提起
    確認優先購買權存在之訴、塗銷所有權移轉登記之訴、
    移轉所有權登記之訴等，均無理由。
肆、綜上所述，被上訴人就系爭土地，本於土地法第104條優先
    購買權規定，分別請求確認優先購買權存在之訴、塗銷
    所有權移轉登記之訴、移轉所有權登記之訴等，均無理由
    不應准許，是原審判如被上訴人之請求，而為上訴人敗訴之
    判決，自有未洽。上訴意旨執此指摘原判決不當，聲明求予
    廢棄改判，為有理由。自應由本院予以廢棄改判，如主文第
    二項所示。
伍、本件事證已臻明確，兩造其餘攻擊或防禦方法及所提證據，
    均與本院心證之形成，不生影響，爰不一一再加以論述，併
    此明。
陸、據上論結，本件上訴為有理由，依民事訴訟法第四百五十條
    、第七十八條、第八十五條第一項前段，判決如主文。
中    華    民    國    99    年    6     月    2     日
            民事第一庭    審判長法  官  胡 景 彬
                                法  官  饒 鴻 鵬
                                法  官  陳 繼 先
以上正本係照原本作成。
如對本判決上訴，須於收受判決送達後20日內向本院提出上訴書
狀，其未表明上訴理由者，應於提出上訴後20日內向本院提出上
訴理由書（須按他造人數附具繕本）。
上訴時應提出委任律師為訴訟代理人之委任狀。具有民事訴訟法
第466條之1第1項但書或第2項之情形為訴訟代理人者，另應附具
律師及格證書及釋明委任人與受任人有該條項所定關係之釋明文
書影本。
                                書記官  陳 三 軫
中    華    民    國    99    年    6     月    2     日
                                                      Ｓ
附表：
┌─────┬────┬─────┬──────┬─────┐
│基地承租人│附圖編號│  地號    │    面積    │同樣條件之│
│          │        │          │（平方公尺）│ 購買價格 │
│          │        │          │            │（新臺幣）│
├─────┼────┼─────┼──────┼─────┤
│          │1       │102-47    │     52     │22,204    │
│庚○○    ├────┼─────┼──────┼─────┤
│寅○○    │1       │102-50    │     276    │117,852   │
│          ├────┼─────┼──────┼─────┤
│          │1       │102-53    │     34     │14,518    │
├─────┼────┼─────┼──────┼─────┤
│未○○    │3       │102       │     159    │67,893    │
│甲○○    ├────┼─────┼──────┼─────┤
│乙○○    │3-1     │102       │     113    │48,251    │
├─────┼────┼─────┼──────┼─────┤
│          │6       │102       │     47     │20,069    │
│丁○○    ├────┼─────┼──────┼─────┤
│          │6       │102-46    │      7     │2,989     │
├─────┼────┼─────┼──────┼─────┤
│          │7       │102       │     221    │94,367    │
│巳○      ├────┼─────┼──────┼─────┤
│          │7       │102-46    │     11     │4,697     │
├─────┼────┼─────┼──────┼─────┤
│壬○○    │8       │102       │     255    │108,885   │
│癸○○    ├────┼─────┼──────┼─────┤
│辛○○    │8-1     │102       │     87     │37,149    │
├─────┼────┼─────┼──────┼─────┤
│          │4       │102       │     99     │42,273    │
│丙○○    ├────┼─────┼──────┼─────┤
│          │4-1     │102-52    │     22     │9,394     │
├─────┼────┼─────┼──────┼─────┤
│          │5       │102-27    │     162    │69,174    │
│          ├────┼─────┼──────┼─────┤
│申○○    │5       │102-51    │     113    │48,251    │
│          ├────┼─────┼──────┼─────┤
│          │5-1     │102-28    │     26     │11,102    │
├─────┼────┼─────┼──────┼─────┤
│          │10      │102-16(A) │     56     │23,912    │
│          ├────┼─────┼──────┼─────┤
│          │10      │102-16(B) │     6      │2,562     │
│午○○○  ├────┼─────┼──────┼─────┤
│          │10      │102-26(A) │     180    │76,860    │
│          ├────┼─────┼──────┼─────┤
│          │10      │102-26(B) │     104    │44,408    │
└─────┴────┴─────┴──────┴─────┘

司法院資訊處製作；財團法人民間司法改革基金會備份。
